【裁判字號】    99,上訴,537
【裁判日期】    990617
【裁判案由】    偽造文書等
【裁判全文】
臺灣高等法院高雄分院刑事判決         99年度上訴字第537號
上  訴  人  臺灣高雄地方法院檢察署檢察官
被      告  甲○○
上列上訴人因被告偽造文書等案件，不服臺灣高雄地方法院中華
民國99年1 月29日第一審判決（起訴案號：臺灣高雄地方法院檢
察署98年度偵緝字第913號），提起上訴，本院判決如下：
    主  文
原判決關於行使偽造私文書罪暨定應執行刑部分均撤銷。
甲○○共同犯行使偽造私文書罪，處有期徒刑貳月，如易科罰金
，以新臺幣壹仟元折算壹日；偽造「甘棠愛」國民身分證壹張、
偽造「甘棠愛」汽車駕駛執照壹張、偽造「甘棠愛」印章壹顆、
陽信商業銀行個人資料查詢同意書上偽造之「甘棠愛」署名、印
文各壹個均沒收。
其他上訴駁回。
上開撤銷改判部分所處有期徒刑貳月與駁回上訴部分所處有期徒
刑肆月，應執行有期徒刑伍月，如易科罰金，以新臺幣壹仟元折
算壹日；偽造「甘棠愛」國民身分證壹張、偽造「甘棠愛」汽車
駕駛執照壹張、偽造「甘棠愛」印章壹顆、陽信商業銀行個人資
料查詢同意書上偽造之「甘棠愛」署名、印文各壹個均沒收。
    事  實
一、甲○○於民國96年5 、6 月間，見報紙刊登之廣告，經聯絡
    得知冒名在金融機構開戶取得存摺轉賣可獲取新台幣（下同
    ）1 千元至2 千之代價，甲○○因需錢花用，乃與姓名年籍
    不詳之成年人多人共組之集團共同基於行使偽造特種文書與
    私文書之犯意聯絡，由甲○○在台中火車站前交付自己照片
    予某姓名年籍不詳成年男子，再由該集團成員將甲○○之照
    片換貼在甘棠愛之國民身分證及汽車駕駛執照上，而偽造甘
    棠愛之國民身分證及汽車駕駛執照，另由該集團成員於不詳
    時間，在不詳地點，利用不知情之成年刻印者偽造甘棠愛之
    印章1 個。又於96年8 月30日上午某時許，甲○○經另姓名
    年籍不詳之成年男子駕車載往遠東國際商業銀行五福分行（
    下稱遠東商銀），由甲○○申請辦理開立新帳戶及取得帳號
    00000000000000號存摺、提款卡（甲○○共同偽造甘棠愛之
    國民身分證、汽車駕駛執照及行使申辦遠東商銀等3 家銀行
    帳戶存摺部分已經原審法院98年度審訴字第476 號判決有罪
    確定）。同日（96年8 月30日）上午某時許，甲○○與上開
    姓名年籍不詳之成年人多人共組之集團復意圖為自己不法所
    有，共同基於行使偽造特種文書、偽造私文書後行使及詐欺
    取財之犯意聯絡，甲○○再經上開姓名年籍不詳之成年男子
    駕車載往高雄市○○區○○路40號陽信商業銀行大公分行（
    下稱陽信商銀）申請開立新帳戶，並由甲○○於陽信商銀個
    人資料查詢同意書上申請人欄偽造「甘棠愛」署名及印文各
    1 個而偽造同意書私文書後，將偽造同意書及偽造之甘棠愛
    國民身分證、汽車駕駛執照交付陽信商銀承辦人員而行使，
    並施詐術使陽信商銀承辦人員誤認甲○○為甘棠愛而受理，
    足生損害於甘棠愛及陽信商銀對於存款帳戶管理稽核之正確
    性。嗣陽信商銀因故婉拒甲○○開戶，甲○○乃未取得存摺
    。
二、又甲○○於上開時、地冒名申辦取得遠東商銀甘棠愛存摺、
    提款卡後，可預見交付其冒名申辦之遠東商銀甘棠愛存摺、
    提款卡供給他人使用，將幫助他人作為掩飾或隱匿詐欺犯罪
    所得財物之用，竟基於縱使幫助他人詐欺財物亦不違背其本
    意之犯意，於96年8 月30日某時許，在高雄市鹽埕區○○○
    路83號遠東商銀前，將其冒名申辦之遠東商銀甘棠愛存摺、
    提款卡交付上開駕車之姓名年籍不詳成年男子。上開姓名年
    籍不詳之成年人多人共組之集團於取得上開帳戶資料後，旋
    基於詐欺取財之犯意，於96年9 月28日上午10時許，由集團
    成員以電話向乙○○佯稱其帳戶已列為警示帳戶，並要求曾
    泳函將存款匯入指定之安全帳戶內等語，致乙○○陷於錯誤
    ，於同日（96年9 月28日）上午11時許將存款13萬5 千元領
    出後存入上開甲○○冒名申辦取得遠東商銀甘棠愛帳戶內，
    隨後即遭集團成員領取。嗣經乙○○報警而循線查獲上情。
三、案經乙○○訴由臺北縣政府警察局海山分局報請臺灣高雄地
    方法院檢察署檢察官暨臺灣高雄地方法院檢察署檢察官主動
    簽分偵查起訴。
    理  由
一、證據能力之說明：被害人曾詠涵、甘棠愛於警詢中陳述固係
    被告以外之人於審判外之陳述，但已經檢察官、被告於準備
    程序同意作為證據，且於言詞辯論終結前亦未聲明異議，本
    院審酌上開言詞陳述均無其他證據可認有錯誤性及虛偽性之
    可能，是依該言詞陳述作成時之情況，即認為適當，依刑事
    訴訟法第159 條之5 第2 項規定，自得為證據。
二、上開事實，業據證人即被害人曾詠涵、甘棠愛於警詢中證述
    明確（見偵查卷2 第1 －2 、7 －10頁），並有陽信商銀個
    人資料查詢同意書、偽造甘棠愛國民身分證、駕駛執照、遠
    東商銀存入憑條附卷可稽（見偵查卷1 第5 、6 頁、偵查卷
    2 第5 頁）；又被告亦坦承上情在卷，核與上開證據相符，
    被告之自白即堪信為真正。再被告為獲取轉賣存摺之代價，
    而先冒名申辦取得遠東商銀甘棠愛存摺、提款卡後，再交付
    他人使用，已經被告陳明在卷，此外，復無證據足佐被告與
    姓名年籍不詳之成年人多人共組之集團成員間就詐取被害人
    曾詠涵財物之犯行有何犯意聯絡或實施行為分擔或事後就詐
    得財物分贓，即難認被告與姓名年籍不詳之成年人多人共組
    之集團成員間共同實施詐欺被害人曾詠涵財物之犯行。綜上
    所述，被告行使甘棠愛之國民身分證及汽車駕駛執照、偽造
    陽信商銀個人資料查詢同意書後行使及冒名申辦帳戶存摺未
    遂等犯行，事證明確，均堪以認定。
三、按被告行為後，戶籍法於97年5 月28日修正公布第75條，該
    條第1 、2 項規定：「意圖供冒用身分使用，而偽造、變造
    國民身分證，足以生損害於公眾或他人者，處五年以下有期
    徒刑、拘役或科或併科新臺幣五十萬元以下罰金。行使前項
    偽造、變造之國民身分證者，亦同。」，是戶籍法第75條係
    刑法第216 條、第212 條之特別規定，自應依刑法第2 條第
    1 項規定比較新舊法適用。又刑法第212 條規定：「偽造、
    變造護照、旅券、免許證、特許證及關於品行、能力服務或
    其他相類之證書、介紹書，足以生損害於公眾或他人者，處
    1 年以下有期徒刑、拘役或3 百元以下罰金。」，經比較新
    舊法結果，應以被告行為時之舊法即刑法第216 條、第212
    條規定較有利於被告，即應適用刑法第216 條、第212 條規
    定。
四、核被告所為事實欄一所示犯行，係犯刑法第216 條、第210
    條、第212 條行使偽造私文書罪及行使特種文書罪、第339
    條第3 項、第1 項詐欺取財未遂罪；所為事實欄二所示犯行
    ，係犯刑法第30條第1 項前段、第339 條第1 項之幫助詐欺
    取財罪。被告就事實欄一所示犯行，與姓名年籍不詳之成年
    人多人共組之集團成員間有犯意聯絡及行為分擔，均應論以
    共同正犯。又被告係以一行使偽造陽信商銀個人資料查詢同
    意書、偽造甘棠愛國民身分證、偽造駕駛執照申辦新帳戶之
    行為同時觸犯行使偽造私文書罪、行使偽造特種文書罪與詐
    欺取財未遂罪，為想像競合犯，應從一重論以行使偽造私文
    書罪。被告所犯行使偽造私文書罪及幫助詐欺取財罪，犯意
    各別，行為互殊，應分論併罰。至被告偽造甘棠愛署名與印
    文係偽造陽信商銀個人資料查詢同意書之部分行為，而被告
    偽造陽信商銀個人資料查詢同意書後復持以行使，其偽造之
    低度行為亦為行使之高度行為所吸收，故均不另論罪。再被
    告幫助他人犯詐欺取財罪，乃依刑法第30條第2 項之規定減
    輕其刑。公訴人就被告於陽信商銀個人資料查詢同意書上偽
    造「甘棠愛」印文部分雖未起訴，惟此部分與偽造陽信商銀
    個人資料查詢同意書私文書有罪部分屬實質上一罪關係，依
    刑事訴訟法第267 條規定，檢察官就犯罪事實一部起訴，其
    效力及於全部，法院自屬有權一併審理，併予敘明。
五、原判決就被告事實欄一所示犯行部分，據以論處罪刑，固非
    無見。惟查：(一)被告行為後，戶籍法於97年5 月28日修正公
    布第75條，而戶籍法第75條係刑法第216 條、第212 條之特
    別規定，自應依刑法第2 條第1 項規定比較新舊法適用，原
    判決未比較新舊法，即有未當。(二)被告共同偽造甘棠愛之國
    民身分證、汽車駕駛執照部分已經原審法院98年度審訴字第
    476 號判決有罪確定，有該刑事判決在卷可佐（見偵查卷4
    第40－42頁），原判決就此部分事實重覆審判，亦屬於法有
    違。檢察官上訴意旨以原判決疏未比較新舊法，指摘原判決
    此部分不當，為有理由，自應由本院將原判決關於被告事實
    欄一所示犯行部分及其定執行刑部分均撤銷改判。爰審酌被
    告為圖轉賣存摺、提款卡得利，竟冒名申辦金融帳戶詐取存
    摺、提款卡，危害社會經濟秩序，且損及真正名義人及金融
    機構之權益，惟念其犯後坦承錯誤，亦未取得陽信商銀存摺
    、提款卡等一切情狀，量處如主文第2 項所示之刑，並諭知
    易科罰金之折算標準。陽信商業銀行個人資料查詢同意書上
    偽造之「甘棠愛」署名、印文各1 個應依刑法第219 條之規
    定宣告沒收；偽造「甘棠愛」國民身分證1 張、偽造「甘棠
    愛」汽車駕駛執照1 張、偽造「甘棠愛」印章1 顆為被告所
    有供犯罪所用之物，均應依刑法第38條第1 項第2 款予以宣
    告沒收。至偽造之陽信商業銀行個人資料查詢同意書已經被
    告持以向陽信商銀行使，已非被告所有，故不予諭知沒收。
六、原判決就被告事實欄二所示犯行部分，適用刑法第339 條第
    1 項、第30條規定，並審酌被告不思以正當途徑賺取錢財，
    竟提供帳戶幫助他人遂行財產犯罪，致使真正犯罪者難以被
    查獲，並造成被害人曾詠涵遭詐騙13萬5 千元，惟念其犯後
    坦承錯誤，態度良好等一切情狀，量處有期徒刑4 月，並諭
    知如易科罰金，以新臺幣1 千元折算1 日。經核原判決此部
    分認事用法，尚無不合，量刑亦稱妥適，檢察官上訴意旨認
    被告應成立詐欺取財罪之共同正犯，指摘原判決此部分不當
    ，為無理由，應予駁回。
七、公訴意旨另略以：被告先共同偽造甘棠愛之國民身分證、汽
    車駕駛執照後，再持以向陽信商銀申請開立新帳戶，並於陽
    信商銀開戶作業檢核表上偽造「甘棠愛」署名1 個，而偽造
    開戶作業檢核表私文書後持以行使。因認被告另涉犯偽造特
    種文書罪及行使偽造私文書罪。經查：(一)被告共同偽造甘棠
    愛之國民身分證、汽車駕駛執照後，持以申辦遠東商銀等3
    家銀行帳戶存摺，已經原審法院98年度審訴字第476 號判決
    有罪確定，有該刑事判決書在卷足佐，公訴人就被告共同偽
    造甘棠愛之國民身分證、汽車駕駛執照部分重覆起訴，本應
    為免訴之諭知，然公訴人起訴認被告偽造甘棠愛之國民身分
    證、汽車駕駛執照後持以向陽信銀行行使申辦新帳戶，偽造
    之輕度行為已為行使之重度行為所吸收，為實質上一罪，故
    就偽造特種文書罪部分不另為免訴諭知。(二)被告於陽信商銀
    開戶作業檢核表上填載甘棠愛姓名僅係在辨識開戶主體為何
    人，並非本人簽名之意思，自不生偽造署押之問題。然公訴
    人起訴認被告此部分犯行與被告前開行使偽造私文書罪部分
    有想像競合犯裁判上一罪關係，故不另為無罪之諭知。
據上論結，應依刑事訴訟法第368 條、第369 條第1 項前段、第
364 條、第299 條第1 項前段，刑法第2 條第1 項、第28條、第
30條、第216 條、第210 條、第212 條、第219 條、第339 條第
1 項、第3 項、第55條、第51條第5 款、第41條第1 項前段、第
38條第1 項第2 款，刑法施行法第1 條之1 ，判決如主文。
本案經檢察官李門騫到庭執行職務。
中    華    民    國    99    年    6     月    17    日
                  刑事第八庭    審判長法  官  洪兆隆
                                      法  官  張盛喜
                                      法  官  郭玫利
以上正本證明與原本無異。
詐欺罪部分不得上訴。
其餘如不服本判決應於收受本判決後10日內向本院提出上訴書狀
，其未敘述上訴理由者，並得於提起上訴後10日內向本院補提理
由書狀（均須按他造當事人之人數附繕本）「切勿逕送上級法院
」。
中    華    民    國    99    年    6     月    17    日
                                      書記官  梁美姿
附錄本件判決論罪科刑法條
中華民國刑法第210條：
偽造、變造私文書，足以生損害於公眾或他人者，處5 年以下有
期徒刑。
中華民國刑法第212條：
偽造、變造護照、旅券、免許證、特許證及關於品行、能力服務
或其他相類之證書、介紹書，足以生損害於公眾或他人者，處1
年以下有期徒刑、拘役或3 百元以下罰金。
中華民國刑法第216條：
行使第210 條至第215 條之文書者，依偽造、變造文書或登載不
實事項或使登載不實事項之規定處斷。
中華民國刑法第339條：
意圖為自己或第三人不法之所有，以詐術使人將本人或第三人之
物交付者，處5 年以下有期徒刑、拘役或科或併科1 千元以下罰
金。
以前項方法得財產上不法之利益或使第三人得之者，亦同。
前二項之未遂犯罰之。

司法院資訊處製作；財團法人民間司法改革基金會備份。
